【裁判字號】    95,家訴,19
【裁判日期】    950808
【裁判案由】    確認婚姻成立等
【裁判全文】
臺灣宜蘭地方法院民事判決              95年度家訴字第19號
原      告  乙○○
訴訟代理人  陳倉富律師
被      告  丁○○
上列當事人間請求確認婚姻關係存在事件，本院於民國95年7月
25日言詞辯論終結，判決如下：
    主      文
原告之訴駁回。
訴訟費用由原告負擔。
    事實及理由
一、按兩願離婚，應以書面為之，有2人以上證人之簽名並應向
    戶政機關為離婚之登記，民法第1050條定有明文。又「民法
    第1050條所謂2人以上證人之簽名，固不限於作成離婚證書
    時為之，亦不限於協議離婚時在場之人，始得為證人，然究
    難謂非親見或親聞雙方當事人確有離婚真意之人，亦得為證
    人」，最高法院則著有68年度臺上字第3792號判例可資參照
    。依上開條文規定及判例意旨觀之，證人於當事人協議離婚
    時雖不在場，惟知悉當事人間有離婚之真意，而簽名於離婚
    協議書上，並由當事人持向戶政機關辦竣離婚之登記時，即
    已具備協議離婚之法定要件而生離婚之效力，合先敘明。
二、原告主張兩造原為夫妻關係，於民國93年3月26日決定離婚
    ，乃共同前往宜蘭市區找尋律師事務所辦理離婚事宜，見路
    旁之鄭聯芳律師事務所業已開門，乃共同入內，只見1年近
    40歲之婦女出面招呼，經告知來意，該婦女即以電腦繕打兩
    願離婚協議書（下稱系爭離婚協議書），由兩造分別簽名、
    蓋章，惟二證人欄部分之印文，係由該婦女自行持事務所內
    之印章蓋用，甚至包括代筆處下方「鄭聯芳律師印」之印文
    ，亦為該婦女蓋用，鄭律師及該2證人均不在場，現場除該
    婦女外，並無其他任何人，則系爭離婚協議書既無2人以上
    證人在場簽名，自不具備法定方式，雖兩造嗣持系爭離婚協
    議書至戶政機關辦理離婚登記，兩造之離婚仍不發生效力，
    為此請求確認兩造婚姻關係存在等語。被告則以兩造簽署系
    爭離婚協議書時2位證人均在現場，只是鄭聯芳律師不在，
    故兩造之離婚協議已生效力，況原告於兩造協議離婚後訴請
    分配剩餘財產，業經法院判決確定，被告亦已依判決內容履
    行，顯見原告亦認為兩造間之婚姻關係業已消滅等語，資為
    抗辯。
三、原告主張兩造原為夫妻關係，嗣於93年3月26日在鄭聯芳律
    師事務所簽署系爭離婚協議書等情，業據原告提出戶籍謄本
    、系爭離婚協議書各1件為證，核與宜蘭縣壯圍鄉戶政事務
    所95年6月8日壯鄉戶字第0950001046號函附「離婚登記申請
    書」、「兩願離婚協議書」各1件所載內容相符，且為被告
    所不爭執，固堪信為真實。惟系爭離婚協議書係兩造共同持
    往戶政機關辦理登記，此為原告所自認；而證人丙○○於95
    年7月4日庭訊時證稱「（問：系爭離婚協議書上面的姓名是
    否妳親自簽名？印章是否妳蓋的？）印章是我的，蓋章的時
    候我有在現場，所以我很清楚他們2人要辦理離婚，至於打
    字部分，不是我打的，就是甲○○打的，我與甲○○是姊妹
    關係，我們是鄭聯芳律師事務所的事務員」、「（問：1年
    經辦這種協議離婚的案件約有多少？）這幾年比較少，可是
    我可以確定當時兩造到事務所時，我們有在場」、「（問：
    甲○○簽名、印章是否她的？）我可以確定是甲○○親自簽
    名，印章也是她親自蓋的」等語；證人甲○○於95年7月25
    日言詞辯論期日隔離訊問時亦證稱「（問：系爭離婚協議書
    何人繕打？）這張的字是我繕打的，印章也是我蓋的，打字
    、蓋章時我確實有在現場，證明兩造離婚」、「（問：鄭聯
    芳律師事務所1年約辦理幾件離婚案件？）很少，如果有人
    來辦，我們會問是否有證人，如果沒有證人，我們姊妹就會
    當證人，如果缺1人，我們姊妹其中1人就會當證人」等語。
    綜上可知，證人丙○○、甲○○於兩造作成離婚協議書時確
    實有在現場（即鄭聯芳律師事務所），且其2人係在確知當
    事人間有離婚之真意下，於離婚協議書證人欄上蓋章，且系
    爭離婚協議書又係兩造出於自由意志共同持往戶政機關辦理
    離婚之登記，參照首開條文規定及判例意旨，兩造之婚姻關
    係已因具備協議離婚之法定要件而不存在，故原告謂兩造協
    議離婚時「鄭律師及該2證人均不在場，現場除該婦女外，
    並無其他任何人，則系爭離婚協議書既無2人以上證人在場
    簽名，自不具備法定方式，雖兩造嗣持系爭離婚協議書至戶
    政機關辦理離婚登記，兩造之離婚仍不發生效力」等語，其
    陳述之事實與證人到庭證述情節迥然有異，其主張顯不可採
    信。
四、綜上所述，兩造離婚之協議因已具備法定要件而生效力，兩
    造之婚姻關係亦不復存在，故原告主張兩造於93年3月26日
    所為離婚之協議無效，訴請確認兩造婚姻關係存在云云，要
    無理由，應予駁回。
五、本件事證已臻明確，兩造其餘主張及舉證，與判決結果不生
    影響，不另論述，併予敘明。
六、據上論結，本件原告之訴為無理由，依民事訴訟法第78條，
    判決如主文。
中    華    民    國    95    年    8     月    8     日
                      臺灣宜蘭地方法院家事法庭
                          法      官    周健忠
以上正本與原本無異。
如不服本判決，應於收受送達後20日內向本院提出上訴狀（應附
繕本）。
中    華    民    國    95    年    8     月    8     日
                          書  記  官    吳慧芳


司法院資訊處製作；財團法人民間司法改革基金會備份。
